【裁判字號】    89,上訴,1658
【裁判日期】    890804
【裁判案由】    偽造有價證券
【裁判全文】
臺灣高等法院高雄分院刑事判決                  八十九年度上訴字第一六五八號
    上訴人即
    自 訴 人  乙○○
    被    告  甲○○
右上訴人因被告偽造有價證券案件，不服臺灣高雄地方法院八十八年度自字第四一０
號中華民國八十九年八月四日第一審判決，提起上訴，本院判決如左：
      主      文
上訴駁回。
      理      由
一、自訴意旨略以︰被告甲○○於民國八十一年間，任職中華商業銀行鳳山分行襄理
    ，因新銀行需要客戶，適自訴人之妻張貴英因參加友人黃劉換所招募之支票互助
    會（每會新臺幣五萬元），又無銀行之支票帳戶可供領用支票使用，遂經由黃劉
    換之介紹，張貴英因而認識被告，被告乃至黃劉換住處，唆使、欺騙客戶張貴英
    ，稱得以其夫即自訴人之名義，向該銀行申請甲存支票開戶，並聲稱︰其為業務
    審核主管可以核准等語，張貴英因缺乏法律知識，誤認即使未經自訴人之同意，
    仍得合法使用自訴人名義簽發上開領得之支票流通使用，即予應允，被告即於前
    開八十一年七月廿四日，在該銀行內為張貴英洽辦支票存款帳戶之開戶手續。張
    貴英乃自八十一年九月二十五日起，陸續向中華商業銀行鳳山分行請領支票，並
    以自訴人名義向外簽發使用，致自訴人遭到重大財務、精神、名譽等重大損害，
    迨至八十二年五月三十一日黃劉換通知自訴人出面解決張貴英之債務，並提示已
    退票之支票，自訴人始知上情，因認被告涉有刑法第二百零一條偽造有價證券罪
    云云。
二、按「同一案件經檢察官終結偵查者，不得再行自訴」，修正前之刑事訴訟法第三
    百二十三條第一項定有明文。此條文之目的乃在於：（一）避免檢察官對於整個
    偵查程序之浪費；（二）避免同一被告受到二次不當之追訴，是故同一案件祇要
    是檢察官終結偵查後，不論是起訴或不起訴處分，咸不得再行提起自訴。嗣於八
    十九年二月十一日公布生效之修正後刑事訴訟法（下稱修正後刑事訴訟法）第三
    百二十三條第一項前段亦規定︰「同一案件經檢察官依第二百二十八條規定開始
    偵查者，不得再行自訴」，職是之故，新修正刑事訴訟法第三百二十三條第一項
    ，業已改採「公訴優先原則」，修正前之刑事訴訟法自訴制度與公訴制度相對等
    之地位，已不獲保留。易言之，同一案件既經檢察官依法開始偵查，告訴人或被
    害人之權益當可獲致保障，原則上由檢察官依法處理已足，要無使用自訴制度之
    必要（詳見立法院公報）。換言之，新法將不得再行自訴之時點由「偵查終結」
    ，提前至「開始偵查」。是無論依修正前之刑事訴訟法第三百二十三條第一項之
    規定，抑或依據修正後刑事訴訟法第三百二十三條第一項之規定，舉凡同一案件
    ，業經檢察官依法開始偵查，並已偵查終結後，無論偵查結果係提起公訴，抑或
    為不起訴處分，皆不得再行自訴。而不得提起自訴而提起者，應諭知不受理之判
    決，刑事訴訟法第三百三十四條定有明文。而所謂「同一案件」，係指所訴彼此
    兩案為同一之被告，其被訴之犯罪事實亦屬同一者而言，而其彼此兩案所訴被告
    同一，被訴之犯罪事實亦無異，不因前後所主張之罪名有異即可謂非同一案件，
    前案如經檢察官偵查終結，後案即不得再行自訴（最高法院四十九年度台上字第
    三一五號判例參照）。又所謂偵查終結者，指檢察官已依法終結偵查之程序，已
    為起訴或不起訴處分而言（最高法院七十一年臺上字第七七六○號判例）。即言
    之，檢察官依法偵查終結後，已決定案件之是否起訴或不起訴處分，概不得再行
    提起自訴。至檢察官已否決定案件之起訴或不起訴處分，祇須對外表示，即屬有
    效。另如偵查終結後，經告訴人聲請再議而經上級法院檢察署檢察長發回續行偵
    查之案件，亦不得再行提起自訴。同一案件曾經檢察官終結偵查者，縱因聲請再
    議發回續行偵查中，亦屬不得再行自訴，如竟提起自訴，即應為不受理之判決（
    最高法院四十八年臺上字第一九七號著有判例）。
三、經查，本件自訴人於八十七年間，曾對本件同一被告，向檢察官提出「偽造文書
    」罪名告訴，嗣經臺灣高雄地方法院檢察署（下稱高雄地檢署），於八十七年七
    月二十八日，以八十七年度偵字第七五六一號偵查終結，以罪嫌不足而為處分不
    起訴在案，該案告訴意旨略以︰「緣案外人黃劉換於八十一年間招募每會五萬元
    之支票互助會，當時參加該互助會之會員若無銀行支票行使者，則黃劉換即介紹
    當時任職中華商業銀行鳳山分行襄理即被告甲○○協助辦理該銀行開戶取得支票
    使用，其中告訴人乙○○之配偶張貴英亦以乙○○之名義參加該互助會，被告甲
    ○○明知告訴人並未申請支票竟任由張貴英出面以乙○○填妥中華商業銀行開戶
    及甲存支票申請書，而未查證乙○○之情況下，冒名發給張貴英使用乙○○之中
    華商業銀行之支票，及至八十二年五月三十一日該互助會會首黃劉換通知告訴人
    出面解決張貴英會款債務，並提示中華商業分行支票，告訴人始知上情，被告之
    行為造成告訴人之財務名譽損失」云云，此有高雄地檢署八十七年度偵字第七五
    六一號不起訴處分書在卷可稽。是本件自訴事實，繫屬於原審法院時，同一案件
    （前後訴追所陳述罪名固有不同，但所述事實則一，是否同一事件不受自訴人罪
    名主張之拘束），業有高雄地檢署八十七年度偵字第七五六一號不起訴處分確定
    在案，揆諸首揭條文及說明，本件自訴之訴訟條件，尚難認為合法。原審法院乃
    諭知自訴不受理，於法並無不合，自訴人猶執陳詞為實體爭執，指摘原判決不當
    ，即無理由，應予駁回，並不經言詞辯論而為判決。
據上論斷，應依刑事訴訟法第三百六十八條、第三百七十二條，判決如主文。
中      華      民      國    八十九    年     十一     月     三十     日
                              臺灣高等法院高雄分院刑事第八庭
                                  審判長法官  郭雅美
                                      法官  莊飛宗
                                        法官  洪兆隆
右正本證明與原本無異。
如不服本判決，應於判決送達後十日內向本院提出上訴狀，其未述理由者並應於提
出上訴狀後十日內向本院補提理由書（應附繕本)。
                                      書記官  葉淑華
中    華    民    國     八十九     年      十二      月      四        日
                                                                        Ｆ


司法院資訊處製作；財團法人民間司法改革基金會備份。
